臺灣高雄地方法院刑事判決　　　　　　95年度簡上字第1409號
上　訴　人
即　被　告　戊○○
　　　　　　己○○
上列上訴人因被告傷害案件，不服本院高雄簡易庭中華民國95年
10月27日95年度簡字第6316號所為第一審判決（聲請簡易判決處
刑書案號：臺灣高雄地方法院檢察署95年度偵字第2951號），提
起上訴，本院管轄之第2 審合議庭判決如下：
    主  文
原判決撤銷。
己○○傷害人之身體，處拘役肆拾伍日，如易科罰金，以銀元參
佰元（即新臺幣玖佰元）折算壹日。
戊○○無罪。
    事  實
一、緣甲○○積欠戊○○工程款尚未清償，戊○○遂邀甲○○於
    民國94年12月19日15時30分許，至其位於高雄縣甲仙鄉○○
    村○○路67之4 號住處內，商討工程欠款清償事宜，而戊○○之胞弟己○○亦在場，於催討過程中己○○因故與甲○○
    發生口角致對甲○○心生不滿，詎竟基於傷害他人身體之犯
    意，由己○○手持不詳之塑膠玩具攻擊朝甲○○頭部揮打2
    下，致甲○○受有左眼挫傷併眼瞼瘀青及結膜充血等傷害，
    戊○○則上前勸阻未果。
二、案經甲○○訴由高雄縣政府警察局旗山分局報請臺灣高雄地
    方法院檢察署檢察官聲請簡易判決處刑。
    理  由
一、訊據被告己○○固坦承曾動手毆打甲○○，惟辯稱：是甲○○先動手毆打我，我才自衛反擊，我沒有注意到打到他的哪
    個部分，我有打到他的身體，我沒有印象有打到他的頭，但
    也有可能亂揮拳打到他的頭云云（見本院簡上字卷第47 頁
    ）。經查：
  (一)告訴人甲○○因被告己○○之毆打，而受有左眼挫傷併眼瞼
    瘀青及結膜充血等傷害等傷害，業經甲○○於本院審理時結
    證在卷（見本院簡上卷第49頁），核與歷次警詢、偵查中之
    指述內容大致相符，並有94年12月19日長庚紀念醫院高雄分
    院之診斷證明書1 紙在卷可憑（見高縣旗警偵移字第095000
    0028號卷第19頁），且該診斷證明書所記載之傷勢，亦與告
    訴人所指述遭被告己○○攻擊之部位相符。另證人即案發當
    時在場丁○○亦證稱：當時是己○○、甲○○在講工程款，
    後來發生口角就打起來了，甲○○有被己○○打等語（見本
    院簡上字卷第55頁、95年度偵字第2951號卷第24頁），且被
    告己○○亦自承：我有打到他的身體等語（見本院簡上字卷
    第47頁），果被告己○○僅係因遭甲○○徒手毆打而施以正
    當防衛反擊，則甲○○用以毆打己○○之雙手部位應受有傷
    害，始符常情。然而觀諸告訴人甲○○所受之傷害部位為左
    眼挫傷併眼瞼瘀青及結膜充血，而其雙手部位，則未受有何
    傷害，亦有前開診斷證明書可證。且被告己○○亦已自承：
    是甲○○先動手打我，所以我要反擊不能白白讓他打等語（
    見本院簡上字卷第22頁），顯見被告己○○出手毆打甲○○
    ，係為求報復，故應係基於傷害甲○○之犯意，已甚顯明，
    自與刑法正當防衛須基於防衛意思之要件不符。故被告己○○辯稱：係因出於防衛始對甲○○動手云云，洵非可採。
  (二)綜上，被告己○○傷害之犯行，事證明確，犯行洵堪認定。
二、論罪科刑部分：
  (一)查被告己○○行為後，刑法業於94年2 月2 日經總統以華總
    一義字第09400014901 號令修正公布，並於95年7 月1 日施
    行，刑法施行法第1 條之1 亦於95年6 月14日經總統以華總
    一義字第09500085181 號令公布施行，參酌最高法院95年5
    月23日刑事庭第8 次會議決議，修正後刑法第2 條第1 項之
    規定，係規範行為後法律變更所生新舊法律比較適用之準據
    法，於修正後刑法施行後，應適用修正後刑法第2 條第1項
    之規定，為「從舊從輕」之比較。又現行刑法第277 條第1
    項所定罰金刑之最高額為新臺幣3 萬元；而被告行為時，依
    刑法第277 條第1 項、現行法規所定貨幣單位折算新臺幣條
    例第2 條規定，罰金數額則係以銀元（以新臺幣元之3 倍折
    算）計算、提高為2 倍至10倍，則刑法第277 條第1 項所定
    罰金刑之最高額亦為新臺幣3 萬元。然於個案中宣告罰金刑
    時，依修正前刑法第33條第5 款規定，罰金最低額可為銀元
    1 元（即新臺幣3 元），惟依修正後刑法第33條第5 款規定
    ，罰金最低額則為新臺幣1,000 元，此種行為後法律有變更
    之情形，比較結果，行為後之法律並無較有利於行為人可言
    ，自應依刑法第2 條第1 項前段之規定，適用修正前之舊法
    。另刑法分則之罪，其罰金刑貨幣單位由銀元修正為新臺幣
    之法律適用，非屬法律變更，不生新舊法比較問題，而應適
    用刑法施行法第1 條之1 條規定，有臺灣高等法院暨所屬法
    院95 年 法律座談會刑事類提案第16號、第19號法律問題研
    究結論，可資參照，併附敘明。
  (二)核被告己○○所為係犯修正前刑法第277 條第1 項之普通傷
    害罪。
  (三)原審認被告己○○所涉傷害犯行，事證明確，予以論罪科刑
    ，固非無見，惟被告己○○於行為時未與戊○○共同為之（
    詳如下述），原判決逕予認定，尚有未洽。上訴人己○○上
    訴意旨雖無理由，然原判決既有前開未洽之處，自應由本院
    予以撤銷改判。爰審酌被告己○○僅因催討工程款細故即傷
    害告訴人，造成告訴人甲○○受有左眼挫傷併眼瞼瘀青及結
    膜充血等傷害，法紀觀念淡薄，忽視人際相處，本應彼此相
    互尊重，不應動輒暴力相向，顯然對於告訴人之人格未予尊
    重，且其犯後否認犯行，迄今仍未賠償告訴人損失，及告訴
    人所受傷害程度等一切情狀，量處如主文所示之刑，並諭知
    易科罰金之折算標準，以示懲儆。又被告己○○於犯罪時即
    修正前刑法第41條第1 項前段規定：「犯最重本刑為5 年以
    下有期徒刑以下之刑之罪，而受6 個月以下有期徒刑或拘役
    之宣告，因身體、教育、職業、家庭之關係或其他正當事由
    ，執行顯有困難者，得以1 元以上3 元以下折算1 日，易科
    罰金。」，又其行為時之易科罰金折算標準，廢止前罰金罰
    鍰提高標準條例第2 條前段規定，就其原定數額提高為10 0
    倍折算1 日，則本件受刑人行為時之易科罰金折算標準，應
    以銀元300 元折算1 日，經折算為新臺幣後，應以新臺幣90
    0 元折算為1 日。惟95年7 月1 日修正公布施行之刑法第41
    條第1 項前段則規定：「犯最重本刑為5 年以下有期徒刑以
    下之刑之罪，而受6 個月以下有期徒刑或拘役之宣告者，得
    以新臺幣1 千元、2 千元或3 千元折算1 日，易科罰金。」
    比較修正前後之易科罰金折算標準，以95年7 月1 日修正公
    布施行前之規定，較有利於被告己○○，自應依刑法第2條
    第1 項前段，適用修正前刑法第41條第1 項前段規定，定其
    折算標準。
四、被告戊○○無罪部分：
  (一)聲請簡易判決處刑意旨略以：被告戊○○、己○○2 人係兄
    弟關係，戊○○於94年12月19日15時30分許，在其位於高雄
    縣甲仙鄉○○村○○路67之4 號住處內，向甲○○催討工程
    欠款，因而產生口角衝突，詎戊○○、己○○2 人竟共同基
    於傷害他人身體之犯意聯絡，由戊○○手持不詳物品攻擊並
    以拳頭毆打甲○○，另己○○則持電視遙控器攻擊及以徒手
    毆打甲○○，致甲○○受有左眼挫傷併眼瞼瘀青及結膜充血
    等傷害。因認被告戊○○共同涉犯刑法第277 條第1 項之普
    通傷害罪嫌云云。
  (二)按犯罪事實應依證據認定之，無證據不得認定犯罪事實；又
    不能證明被告犯罪者，應諭知無罪之判決，刑事訴訟法第15
    4 條第2 項及第301 條第1 項分別定有明文。次按告訴人之
    告訴，係以使被告受刑事訴追為目的，是其陳述是否與事實
    相符，仍應調查其他證據以資審認，最高法院52年台上字第
    130 0 號著有判例可資參照。復按刑事訴訟法上所謂認定犯
    罪事實之證據，係指足以認定被告確有犯罪行為之積極證據
    而言，如未能發現相當證據或證據不足以證明，自不能以推
    測或擬制之方法，以為裁判基礎，最高法院29年上字第310
    5 號及40年台上字第86號分別著有判例可資參照。再刑事訴
    訟上證明之資料，無論其為直接或間接證據，均須達於通常
    一般之人均不致有所懷疑，而得確信其為真實之程度，始得
    據為有罪之認定，若關於被告是否犯罪之證明未能達此程度
    ，而有合理懷疑之存在，致使無從形成有罪之確信，根據「
    罪證有疑，利於被告」之證據法則，即不得遽為不利被告之
    認定，亦有最高法院76年度臺上字第4986號判例可資參照。
  (三)本件公訴人認被告戊○○涉犯傷害罪嫌，無非以(1)告訴人甲○○之指述、(2)證人乙○○於偵查中之證述、(3)長庚紀念醫
    院高雄分院之診斷證明書1 紙、(4)蒐證照片3 幀為其論據。
    訊據被告戊○○固坦承案發之際其在場之事實，惟堅決否認
    有何傷害甲○○之犯行，辯稱：當時我是要去拉開甲○○與
    己○○，我沒有打甲○○等語。經查：
  1.被告戊○○於案發當時係去阻擋己○○、甲○○2 人相互毆
    打，並未參與毆打甲○○之事實，業據證人即案發當時在場
    之丁○○於本院審理時到庭結證在卷（見本院簡上字卷第53
    頁），核與其於偵查中所證：戊○○是去阻止己○○、甲○○2 人打架等語亦屬相符（見上開偵卷第24頁）。而丁○○
    前開證詞，業經具結，如虛偽陳述須負7 年以下有期徒刑之
    刑責，相較於被告戊○○被訴之傷害罪為3 年以下有期徒刑
    之罪，顯然較重，丁○○並無為迴護被告戊○○而故意虛偽
    陳述之理。
  2.告訴人甲○○雖於本院審理時指稱：戊○○有打我，是打我
    腹部云云（見本院簡上字卷第51-52 頁），惟與其於警詢中
    證稱：被告戊○○用玩具打我，打我臉部云云（見前開警卷
    第1 頁），前後指述之情節已有相歧。且前開甲○○之腹部
    未受有何傷害之事實，亦有甲○○之長庚紀念醫院高雄分院
    診斷證明書可佐（見前開警卷第17頁），則甲○○指稱戊○○毆打其腹部云云。既與事實未符，自難作為認定被告戊○○毆打甲○○之犯罪依據。另甲○○於本院審理中又證稱：
    戊○○動手毆打伊，係在伊配戴之眼鏡遭己○○打落之後等
    語（見本院簡上字卷第52頁），則甲○○配戴之眼鏡既已遭
    己○○打落，則其是否足可確認戊○○當時亦有動手參與毆
    打，亦非無疑。再衡諸甲○○係因其站起來後看見被告2 人
    站在面前，始認己○○、戊○○均有動手之事實，亦據其於
    本院審理時結證在卷（見本院簡上字卷第50頁），則甲○○
    對於戊○○是否確曾動手毆打伊乙節，應係出於主觀之推測
    ，尚難憑此即為不利被告戊○○之認定。
  3.證人乙○○雖於偵查中證稱：我是甲○○的員工，跟他一起
    去找戊○○、己○○2 人，我在門口等甲○○，…我在門口
    聽到很大的聲音，就進去查看，後來看到戊○○、己○○2
    人壓在甲○○的身上，還用拳頭毆打他，戊○○、己○○2
    人均有動手云云（見上開偵卷第18頁）。惟此核與前開證人
    丁○○所證：戊○○未動手毆打甲○○等語相違，而衡諸證
    人乙○○於案發之初係站立於門外，證人丁○○則於案發之
    初即身處案發之屋內，對於案發之經過，自應以證人丁○○
    所見較為明確可信。再者，丁○○與被告戊○○及告訴人甲○○間均無僱傭關係，而證人乙○○則為甲○○之員工，亦
    據其證述在卷，則乙○○所為證述自有偏坦甲○○之虞，其
    可信性，自較丁○○為低。況乙○○證稱：案發當時尚有戊○○的太太在場云云（見上開偵卷第19頁），然證人丁○○
    、告訴人甲○○則均證稱：案發當時在場（屋內）之人係戊○○、己○○、丁○○、甲○○等4 人（見本院簡上字卷第
    53頁、第51頁），益見乙○○之證述尚有瑕庛可指，不能盡
    信。
  (四)綜上，本件檢察官所舉之證據，不足令本院確信被告戊○○
    涉犯傷害甲○○之犯行。此外，本院復查無其他積極證據，
    足資認定檢察官所指被告戊○○之犯罪事實屬實，揆諸前開
    說明，既不能證明被告戊○○犯罪，依法自應為無罪之諭知
    。原審未察，遽為對被告論罪科刑之判決，自有未洽，被告
    戊○○上訴意旨指摘及此，上訴為有理由，應由本院將原審
    判決撤銷，而為被告戊○○無罪之諭知。
  (五)另按檢察官聲請以簡易判決處刑之案件，經法院認為有第45
    1 條之1 第4 項但書之情形者，應適用通常訴訟程序審判之
    ，刑事訴訟法第452 條定有明文。又按對於簡易判決之上訴
    ，準用刑事訴訟法第3 編第1章 及第2 章之規定，管轄第2
    審之地方法院合議庭受理簡易判決上訴案件，應依通常程序
    審理。其認案件有刑事訴訟法第452 條之情形者，應撤銷原
    判決，逕依通常程序為第一審判決，法院辦理刑事訴訟簡易
    程序案件應行注意事項第14項亦定有明文。本件原審依承辦
    檢察官聲請簡易判決處刑，對被告戊○○論罪科刑，經本院
    撤銷原判決，改判被告戊○○無罪，已詳如前述，足認檢察
    官聲請簡易判決處刑為不適當，而有刑事訴訟法第451 條之
    1 第4 項但書第3 款之情形，故依前揭規定，應由本院合議
    庭逕依通常程序審理後，自為第一審判決，檢察官如不服本
    判決，仍得於法定上訴期間內，就被告戊○○部分向管轄之
    第2 審法院提起上訴，附此敘明。
據上論斷，應依刑事訴訟法452 條、第455 條之1 第1 項、第3
項、第369 條第1 項前段、第364 條、第299 條第1 項前段、第
301 條第1 項，刑法第2 條第1 項前段、修正前（下同）刑法第
277 條第1 項、第41條第1 項前段，刑法施行法第1 條之1 ，修
正前罰金罰鍰提高標準條例第2 條，判決如主文。
本案經檢察官丙○○到庭執行職務。
中　　華　　民　　國　　96　　年　　2 　　月　　27　　日
                  刑事第八庭    審判長法　官  李政庭
                                      法　官  王俊彥
                                      法  官  李育信
以上正本證明與原本無異。
如不服本判決，應於收受送達後10日內向本院提出上訴書狀。
中　　華　　民　　國　　96　　年　　2 　　月　　27　　日
   　　　　　　　　　　　　　　       書記官  廖佳玲
附錄本案論罪科刑法條全文：
刑法第277條第1項：
傷害人之身體或健康者，處3 年以下有期徒刑、拘役或一千元以
下罰金。
